臺灣高等法院臺中分院民事判決
111年度上字第221號
上  訴  人  王惠子  

            王惠  
            王惠美  
            王焉焜  
共      同
訴訟代理人  陳惠伶律師
被上訴人    陳俊邑  
訴訟代理人  謝秉錡律師
複代理人    徐湘閔律師
            劉靜芬律師
上列當事人間請求塗銷所有權移轉登記事件，上訴人對於民國11
1年3月18日臺灣臺中地方法院110年度訴字第1528號第一審判決
提起上訴，本院於111年7月12日言詞辯論終結，判決如下：
    主  文
上訴駁回。
第二審訴訟費用由上訴人負擔。　　　　
    事實及理由
壹、程序部分
　　按不變更訴訟標的，而補充或更正事實上或法律上之陳述者
    ，非為訴之變更或追加，為民事訴訟法第256條所明定，而
    依同法第463條規定，於第二審程序亦有適用。上訴人主張
    其被繼承人甲○○因受被上訴人詐欺而將坐落臺中市○○區○○段
    000地號（重測前為○○段00-0地號，面積3652平方公尺）、0
    00地號（重測前為○○段00-00地號，面積93平方公尺）應有
    部分各4分之1(以下合稱系爭土地)出售予被上訴人，於撤銷
    受詐欺之意思表示後，依繼承之法律關係及民法第767條第1
    項前段、第821條、第828條規定，於原審聲明請求被上訴人
    應塗銷就系爭土地所為之移轉登記，回復為甲○○所有；嗣於
    本院更正聲明請求被上訴人應塗銷就系爭土地所為之移轉登
    記，核上訴人所為係更正法律上之陳述，非訴之變更或追加
    。
貳、實體部分　　　　
一、上訴人主張：被上訴人與仲介乙○○、地政士丙○○（下稱被上
    訴人等3人）利用甲○○誤以為繼承祖父丁○所有系爭土地之比
    例僅1/32，而非單獨繼承，並故意錯誤記載地號，使甲○○無
    法查到土地相關資料，而向甲○○隱瞞系爭土地之面積及位置
    ，詐稱甲○○僅得繼承位於山谷底之幾坪土地，致甲○○陷於錯
    誤，而於民國108年4月23日與被上訴人簽立不動產買賣契約
    書（下稱系爭買賣契約），由甲○○以對價顯不相當之新臺幣
    （下同）20萬元出賣系爭土地（110年度公告現值為189萬89
    10元）予被上訴人，並於同年6月5日完成所有權移轉登記。
    嗣甲○○於000年0月00日死亡，伊等及訴外人戊○○為甲○○之繼
    承人。王惠子於代書辦理遺產繼承登記時，方知上開情事。
    伊等爰依繼承之法律關係及民法第92條規定，以起訴狀繕本
    、110年7月9日民事追加原告狀繕本之送達，撤銷甲○○就系
    爭土地於108年4月23日之買賣債權行為及108年6月5日之物
    權移轉行為，再依繼承之法律關係及民法第767條第1項前段
    、第821條、第828條規定，訴請被上訴人塗銷系爭土地於10
    8年6月5日以買賣為原因所為之所有權移轉登記等語（原審
    為上訴人敗訴之判決，上訴人不服，提起上訴）。並上訴聲
    明：㈠、原判決廢棄。㈡、被上訴人應塗銷系爭土地於108年6
    月5日以買賣為原因所為之所有權移轉登記。
二、被上訴人則以：伊並未詐欺甲○○，甲○○係於知悉系爭土地之
    情況下，考量現況、位置、成本、潛在風險等因素，同意以
    價金20萬元出售系爭土地。且因甲○○斯時非系爭土地之登記
    名義人，需先辦理名義更正登記程序，伊與甲○○簽立系爭買
    賣契約時，更正登記申請是否能審核通過尚未確定，故買賣
    價金為「特定價格」，與一般正常交易價格有落差亦屬正常
    ，伊並無詐欺行為。又系爭買賣契約所載「○○段00-00地號
    土地」乃○○段00-0地號土地之誤載，且公告現值於政府公開
    網站即可查詢，伊無報以錯誤地號之故意，亦無隱匿資訊之
    情。又依民法第92條規定，須由表意人撤銷詐欺之意思表示
    ，上訴人不得基於繼承人身分為之，且自甲○○於108年4月23
    日作成意思表示至上訴人為撤銷時已罹於1年除斥期間等語
    ，資為抗辯。並答辯聲明：上訴駁回。
三、兩造就本件為爭點整理如下：（見本院卷第102至103頁）
㈠、不爭執事項：
１、甲○○於000年0月00日死亡，繼承人為上訴人及戊○○。
２、系爭土地原於36年6月1日以總登記原因登記於訴外人丁○名下
    ，丁○於○○00年00月00日死亡，繼承人己○○於00年00月00日
    死亡，己○○之繼承人為庚○○（於○○00年00月00日死亡，絕嗣
    ）及甲○○。
３、系爭土地於108年4月25日辦理名義更正，由登記名義人丁○更
    正登記為甲○○，代理辦理登記之人為丙○○。
４、被上訴人與甲○○於108年4月23日簽訂系爭買賣契約，約定由
    甲○○以20萬元之價金將系爭土地出售予被上訴人（契約書記
    載地號為○○段00-00、00-00，公契則記載○○段00-00、00-0
    ），於第九條約定：本件買賣案件賣方同意委任丙○○地政士
    先行辦理土地更正登記致賣方○○（○之誤載）○名下後，再行
    辦理買賣移轉契約，若因法律原因無法完成產權更正登記，
    則依第六條但書條款雙方同意解除買賣契約，賣方應退還已
    收價金，嗣系爭土地於108年6月5日以買賣原因登記予被上
    訴人。代理辦理移轉登記之人為丙○○。
５、系爭土地於110年之公告現值合計為189萬8910元。
㈡、爭點：
１、上訴人主張甲○○係受被上訴人等3人詐欺而出售系爭土地，依
    繼承之法律關係及民法第92條規定，撤銷甲○○所為就系爭土
    地於108年4月23日之買賣債權行為及108年6月5日之物權移
    轉行為，有無理由？
２、上訴人依繼承之法律關係、民法第767條第1項前段、第821條
    、第828條，請求被上訴人應塗銷系爭土地於108年6月5日以
    買賣為原因所為之所有權移轉登記，有無理由？
四、得心證之理由：
㈠、按因被詐欺或被脅迫而為意思表示者，表意人得撤銷其意思
    表示。但詐欺係由第三人所為者，以相對人明知其事實或可
    得而知者為限，始得撤銷之。民法第92條第1項定有明文。
    又被詐欺而為意思表示者，依民法第92條第1項之規定，表
    意人雖得撤銷其意思表示，惟主張被詐欺而為意思表示之當
    事人，應就此項事實負舉證之責任。民法上所謂詐欺，須有
    欲使相對人陷於錯誤，故意示以不實之事，令其因錯誤而為
    意思表示之行為，始足當之（最高法院44年台上字第75號判
    決先例、87年度台上字第548號判決意旨參照）。上訴人主
    張甲○○係受被上訴人等3人詐欺而為系爭土地買賣之意思表
    示，依上開說明，自應由上訴人就此項事實負舉證責任。
㈡、系爭土地原為丁○所有，於108年4月25日更正登記為甲○○；被
    上訴人與甲○○於108年4月23日簽訂系爭買賣契約，約定由甲
    ○○以20萬元之價金出售予被上訴人，並於108年6月5日移轉
    所有權登記予被上訴人。上開代理辦理登記之人均為丙○○等
    情，有土地登記申請書、不動產買賣契約書、土地所有權買
    賣移轉契約書在卷可稽（見原審卷第71至116頁），並為兩
    造所不爭執（見不爭執事項２、３、４），堪認為事實。上訴
    人主張被上訴人等3人利用甲○○不知其可單獨繼承丁○所有系
    爭土地之事，持丁○繼承系統表予甲○○觀看，使甲○○誤以為
    僅繼承丁○遺留山谷底之幾坪土地，而不願辦理繼承登記手
    續，因此陷於錯誤，方以20萬元之代價出售系爭土地予被上
    訴人云云，惟為被上訴人所否認。而查：
１、依據證人乙○○於原審證稱：伊先知道這塊地，用謄本登載的
    地址推估大概範圍而找到甲○○，伊問甲○○丁○為何人，甲○○
    馬上說是他祖先，甲○○腦袋很清楚，也很了解土地價值，伊
    只跟他說丁○有一塊土地，他知道土地的大概方向及面積，
    但不知道地號，伊有拿比較大塊土地的謄本給他看，也有談
    到旁邊比較小塊的畸零地，伊也有拿衛星圖給甲○○看，伊跟
    甲○○講平方公尺，甲○○馬上換算說大概一分地左右；伊找到
    甲○○時，只想把丁○土地部分辦理繼承，甲○○認為浪費錢所
    以沒有要辦。伊後來知道甲○○可以單獨繼承丁○土地，甲○○
    就說可以讓伊幫他處理繼承的問題，是伊要去找買方或怎樣
    都行，但是他要實拿30萬元，但後來沒下文就擱置了。大概
    一年後伊有找到被上訴人，被上訴人要伊再去砍價，甲○○說
    最低只能20萬元，然後就談成功了，丙○○才要伊去申請農業
    用地作農業使用證明書等語（見原審卷第395至397頁）；及
    證人丙○○於原審證稱：被上訴人是伊朋友及不動產方面合作
    之關係，為長期往來的客戶，系爭土地前階段是乙○○與甲○○
    洽談，伊的資訊都來自乙○○，乙○○有跟甲○○達成協議，以30
    萬元向外找尋買方，後來沒人想要買，甲○○降到20萬元，簽
    立授權書後，再找買方，就找了被上訴人，買賣契約是在甲
    ○○家先簽後，再拿給被上訴人，兩人沒碰過面；不動產買賣
    契約書、土地所有權買賣移轉契約書的內容均有向甲○○確認
    ，當天簽約書寫完成；農業使用證明書是由乙○○辦的，是伊
    叫乙○○先確認有無農地農用證明；伊辦理代書部分之作業；
    伊知道公告現值是187萬多元，但買方主觀上認為沒這個價
    值，還有客觀環境和資料，沒有公告現值的價值等語（見原
    審卷第398至402頁）；暨證人戊○○於原審證稱：伊是甲○○最
    小的兒子，甲○○與伊一家住在連棟的房子；於108年3至5月
    間，伊見乙○○在門口晃來晃去，乙○○說他是仲介，要找甲○○
    ，說甲○○有一筆土地沒有辦理繼承，沒有權狀，乙○○說他是
    專門處理這種土地的公司業務，說甲○○還有1/4的土地，乙○
    ○有拿出繼承系統表，當時甲○○不在家，伊問清楚土地的事
    才給乙○○電話，叫他自己聯絡甲○○，約隔一週左右，乙○○到
    伊住處找甲○○，伊在旁邊，乙○○說甲○○有一塊農地持分4分
    之1，距伊住處約一公里，甲○○也有點印象，乙○○有問要不
    要購買其他4分之3，甲○○對土地也了解，覺得買了沒有用處
    ，乙○○有說可以取得農保資格，甲○○有問乙○○4分之1土地面
    積多大，乙○○回說不到一分地；乙○○問甲○○要不要買土地，
    甲○○考慮說不要，反而問乙○○如果賣掉如何處理；乙○○說土
    地全部93萬元左右，甲○○持分部分可以拿20萬元左右，甲○○
    有問為什麼這麼少，乙○○說持分地不能貸款，還有購買共有
    人持分部分有風險，所以價格較低；甲○○小時候大概就知道
    比較大塊土地位置、面積，但以為賣掉了，因為沒有權狀；
    甲○○很了解土地，也有很多塊土地，也有委託仲介賣土地，
    就伊所知，甲○○拿到20萬元很開心，覺得賺到了等語（見原
    審卷第390至392頁），可知甲○○並非對買賣土地毫無經驗；
    又交易之土地面積、甲○○應繼分比例等均可由客觀登記資料
    查知，且甲○○在本件買賣之前已知系爭土地大概位置及面積
    ，並知其持分約1分地，並無上訴人所述被上訴人等3人向其
    佯稱僅有幾坪土地之情形。是以上訴人所主張甲○○誤以為其
    就丁○之應繼分為1/32，即僅繼承幾坪土地云云，應屬上訴
    人主觀臆測，未有具體證據證明，自無可採。又上訴人雖謂
    戊○○與渠等有確認代筆遺囑無效事件涉訟，戊○○所為前揭證
    詞不可採云云，惟戊○○為甲○○之繼承人，倘若甲○○果係受詐
    欺始低價出售系爭土地，戊○○豈有不出而主張並爭取自己權
    益之理，是以戊○○基於親身見聞而為上開證述，難認有何不
    實。
２、又系爭買賣契約雖於土地坐落部分記載為○○段00-00、00-00
    地號土地（見原審卷第111頁），然觀之於同日簽立交予地
    政機關作為登記申請之用的土地所有權買賣移轉契約書，其
    上已明確記載買賣標的為○○段00-00、00-0地號土地，亦載
    明面積各為93、3652平方公尺，權利範圍均為4分之1，並有
    甲○○在上簽名蓋印（見原審卷第115頁），上訴人亦不爭執
    上開契約均為甲○○親簽之事實（見原審卷356、388頁）；足
    見系爭買賣契約所載00-00地號為00-0地號之誤植。況且甲○
    ○知悉其持有系爭土地面積為一分地，核與上開所有權買賣
    契約書所載權利範圍之面積相當【即以3652平方公尺×1/4（
    權利範圍）=913平方公尺）】，自難僅以系爭買賣契約地號
    有誤，且未載明土地面積，即認甲○○於出賣系爭土地之過程
    中有受被上訴人等3人詐欺之情形。
３、又系爭土地因未辦理繼承登記，經臺中市政府地政局於107年
    7月15日列冊管理（見原審卷第261頁、263頁），而甲○○於1
    08年4月25日委託丙○○依「台灣光復初期誤以死者名義申辦
    土地總登記處理要點」代理辦理名義更正登記，由所有權人
    丁○更正為甲○○等情，有土地登記申請書在卷足參（見原審
    卷第71至79頁）；再參諸系爭買賣契約第九條約定：「本件
    買賣案件賣方同意委任丙○○地政士先行辦理土地更正登記至
    賣方○○（○之誤繕）○名下後，再行辦理買賣移轉登記，若因
    法律原因無法完成產權更正登記時，則依第六條但書條款雙
    方同意解除買賣契約，賣方應退還已收價金」之內容（見原
    審卷第113頁），足見系爭土地於36年6月1日以總登記為原
    因登記於丁○名下，惟丁○於○○00年00月00日死亡，其後未曾
    辦理系爭土地之繼承登記，甲○○如處分系爭土地，尚須先行
    辦理相關更名或繼承等登記程序，待登記完成始能順利移轉
    ，較之一般土地交易過程繁複且風險較高，則甲○○願以低於
    公告現值價格出售系爭土地，尚難逕認係因受詐欺而為。況
    且，於甲○○而言，在乙○○未與之接觸前，甲○○並不知其有可
    自丁○繼承之系爭土地，或因在考量系爭土地尚須辦理繼承
    登記更正、多人持分、實際使用面積、土地現況、所需成本
    等因素，而仍決定以20萬元出賣系爭土地，尚非絕無可能，
    亦無從僅憑出售價格與公告地價不相當，即認甲○○有何受詐
    欺之情形。
４、上訴人雖以甲○○不識字，應有受被上訴人等3人詐欺之情形，
    固據其提出甲○○為代筆遺囑錄影時表示：「我不認識字」為
    證（見本院卷第151頁），惟據戊○○於原審證稱：原審卷第3
    51頁授權書上甲○○之簽名、生日、住址及電話部分看起來像
    是甲○○寫的，其餘應該不是（見原審卷第394頁反面），則
    甲○○是否全然不識字已非無疑。再者，一般人縱有不識字之
    情形，然非謂其判斷事理能力即當然較識字之人為低落。甲
    ○○自身有不動產買賣之生活經驗，且非不能透過各方詢問或
    調查方式取得系爭土地及繼承之相關資訊，是以甲○○於衡量
    各情後，仍決定以20萬元之價格出售系爭土地，與其是否識
    字乙節應屬無涉。上訴人復未舉證證明甲○○是否識字與其有
    無受詐欺之關聯性，自無從為其有利之認定。
５、此外，甲○○於108年4月23日與被上訴人簽立系爭買賣契約，
    嗣於同年6月5日完成所有權移轉登記，至甲○○於000年0月00
    日死亡止，均未曾主張其有何受詐欺而出售系爭土地之情事
    ；再參以上情，可知上訴人主張甲○○受詐欺乙節應屬其等主
    觀之臆測，復無證據足資證明，上訴人主張甲○○受詐欺而出
    賣系爭土地，即無可採。
五、綜上所述，上訴人主張依民法第92條第1項規定，撤銷甲○○
    所為就系爭土地於108年4月23日之買賣債權行為及108年6月
    5日之物權移轉行為，並依繼承之法律關係及民法第767條第
    1項前段、第821條、第828條之規定，訴請被上訴人應塗銷
    系爭土地於108年6月5日之所有權移轉登記，為無理由，應
    予駁回。從而，原審所為上訴人敗訴之判決，核無違誤，上
    訴意旨指摘原判決不當，求予廢棄改判，為無理由，應予駁
    回。
六、本件事證已臻明確，兩造其餘之攻擊或防禦方法及所提證據
    ，經本院審酌後均認與本件之結論無涉，茲不再一一論列，
    併予敘明。
七、據上論結，本件上訴為無理由，爰判決如主文。
中　　華　　民　　國　　111 　年　　7 　　月　　29　　日
　　　　　　　民事第五庭　　審判長法　官　游文科
　　　　　　　　　　　　　　　　　法　官　吳崇道
　　　　　　　　　　　　　　　　　法　官　李慧瑜
正本係照原本作成。
上訴人得上訴。
如不服本判決，須於收受判決送達後20日內向本院提出上訴書狀
，其未表明上訴理由者，應於提出上訴後20日內向本院提出上訴
理由書狀（均須按他造人數附具繕本）。因疫情而遲誤不變期間
，得向法院聲請回復原狀。
上訴時應提出委任律師為訴訟代理人之委任狀。具有民事訴訟法
第466條之1第1項但書或第2項之情形為訴訟代理人者，另應附具
律師及格證書及釋明委任人與受任人有該條項所定關係之釋明文
書影本。如委任律師提起上訴者，應一併繳納上訴審裁判費。

　　　　　　　　　　　　　　　　　書記官　陳秀鳳
　　　　　　　　　　　　　　　　　
中　　華　　民　　國　　111 　年　　7 　　月　　29　　日